臺灣高等法院民事判決
再 審 原告
即再審被告　乙○○
　　　　　　甲○○
　　　　　　丙○○
共　　　同
訴訟代理人　徐揆智律師
　　　　　　林幸慧律師
再 審 被告
即再審原告　丁○○
訴訟代理人　張麗玉律師
上列當事人間拆屋還地事件，兩造分別對於中華民國95年5 月2
日本院94年度上易字第235 號確定判決提起再審之訴，經本院於
96年6 月20日言詞辯論終結，判決如下：
    主      文
兩造再審之訴均駁回。
再審訴訟費用由兩造各自負擔。
    事實及理由
一、再審原告乙○○、甲○○、丙○○ (下稱：乙○○等三人)
    主張：
  (一)丙○○於民國 (下同) 62年間與庚○○合資購買坐落宜蘭縣
    冬山鄉○○段100 地號 (91年11月2 日重測前為宜蘭縣冬山
    鄉○○段505 之4 地號) 土地，面積0.0452公頃 (下稱：系
    爭土地，其中丙○○應有部分為169.14平方公尺) ，因丙○
    ○不具自耕能力，遂以庚○○為登記名義人，雙方成立信託
    關係，約定於法令許可移轉時，庚○○應無條件辦理過戶。
    庚○○係於62年3 月7 日以買賣為原因辦理系爭土地所有權
    移轉登記，則丙○○與庚○○間信託關係發生之日期即為62
    年3 月7 日。嗣庚○○及丙○○各自出資在自己購買之土地
    上建屋，而因土地登記為庚○○名義，丙○○遂先以庚○○
    名義申請建造執照及使用執照，俟房屋建造完成，始以買賣
    為原因，將房屋登記為乙○○名義 (門牌編號原為宜蘭縣冬
    山鄉○○路47之14號一樓、現為宜蘭縣冬山鄉○○路108 號
    一樓) ，庚○○所建房屋之門牌編號為宜蘭縣冬山鄉○○路
    110 號 (原編為：宜蘭縣冬山鄉○○路47之13號一樓) 。二
    家以中間共同壁之牆心為界，屋後空地亦蓋有磚造圍牆為界
    ，向均相安無事·迨69年8 月8 日，庚○○將系爭土地應有
    部分及其在土地上所建宜蘭縣冬山鄉○○路110 號房屋，以
    現狀出售並點交予羅茂慶接管，言明僅出賣自己擁有部分，
    不及於丙○○所有之房屋及所坐落基地。且因受農地不得分
    割之法令限制，庚○○即將原信託其名下之丙○○土地併移
    轉登記予羅茂慶，與羅茂慶約定日後可分割時，應無條件返
    還丙○○。羅茂慶自應繼受該與丙○○間之信託關係，而受
    託登記丙○○所購買之系爭土地中上開宜蘭縣冬山鄉○○路
    108 號一樓房屋所坐落基地169.14平方公尺。羅茂慶係於69
    年8 月8 日以買賣為原因，辦理包括信託登記部分土地之所
    有權移轉登記，則信託關係發生之日期即為69年8 月8 日。
    由伊等於93年8 月17日向第一審法院具狀所附證物四即系爭
    土地登記謄本之記載及庚○○於93年10月5 日在第一審法院
    所結證，可證明伊等與庚○○間確有信託關係存在，羅茂慶
    應繼受該信託關係，及信託之時間、原因、目的，且羅茂慶
    、丁○○父子自始知情等事實。原法院漏未審酌上開證物及
    證言，如經審酌，足以為伊等有利之判決。
  (二)丁○○依77年5 月26日簽訂之「合資購買農地契約書」第7
    條約定，負有契約義務。為證明「合資購買農地契約書」上
    羅茂慶及丁○○印文之真正，伊等於94年6 月21日具狀向原
    法院聲請調查證據，即：1.向宜蘭縣冬山鄉公所調取羅茂慶
    於71年10月27日申請建造農含 (宜蘭縣冬山鄉○○路47之14
    號，原興安段505 之4 地號) 案卷宗。2.將該案卷內羅茂慶
    之印文19個，連同「合資購買農地契約書」原本上羅茂慶之
    印文，送請法務部調查局鑑定是否相同。3.傳訊在場目睹證
    人戊○○，證明「合資購買農地契約書」上羅茂慶及丁○○
    之印文乃羅茂慶、丁○○在契約書蓋妥印章後，由丁○○親
    自交付乙○○。原法院未為上開證據之調查，原判決亦未敘
    明理由，僅以伊等未能舉證以實其說，及以另案臺灣宜蘭地
    方法院撤銷贈與之訴認定「合資購買農地契約書」上丁○○
    之印文，與宜蘭縣政府建設局使用執照、丁○○委任張麗玉
    律師委任狀及丁○○與陳保羅租約上之丁○○印文，憑肉眼
    觀察，並不相符。原法院漏未審酌上開證據調查之聲請，如
    經審酌，即能證明「合資購買農地契約書」上羅茂慶及丁○
    ○之印文均為真正，丁○○應負契約書第7 條之義務，應將
    土地返還並移轉登記予丙○○或其指定之乙○○，而為伊等
    有利之判決。
  (三)伊等於原法院即已主張羅茂慶父子應依「合資購買農地契約
    書」第5 條：「爾後如法令准許分割時，甲方 (指羅茂慶)
    應無條件提供文件交乙方 (指乙○○) 辦理分割過戶，所需
    一切費用，由乙方自行負擔」之約定，將系爭土地移轉登記
    予乙○○。原法院若經審酌伊等上開主張，即能為伊等有利
    之判決。
  (四)系爭土地之出賣人庚○○及介紹人李茂竹於第一審法院93年
    10月5 日言詞辯論期日到庭已結證: 丁○○之前手即羅茂慶
    僅向庚○○買受一間房屋基地即505 之4 地號土地之一部分
    ，及該土地上之房屋一間，門牌為宜蘭縣冬山鄉○○路110
    號、建號為56號、稅籍號碼為9381號。且羅茂慶於82年8 月
    25日贈與丁○○。丁○○所為「前手羅茂慶於69年間向庚○
    ○購買冬山鄉○○段505 之4 地號土地及其地上建物房屋二
    棟 (建號56及稅籍號碼9381號各一棟) 」之主張，實有錯誤
    。伊等於94年6 月21日向原法院聲請傳喚出賣人庚○○、買
    受人羅茂慶及買賣契約承辦人己○○，原法院既未審酌贈與
    契約書，復未傳訊庚○○、己○○，致有錯誤之認定，而未
    為對伊等有利之判決。
  (五)原確定判決有上列各項證據漏未審酌，倘經審酌，即能為伊
    等勝訴之判決，爰依民事訴訟法第497 條之規定提起再審，
    聲請傳喚證人戊○○、庚○○、己○○，並再審聲明：1.臺
    灣高等法院94年度上易字第235 號確定判決關於反訴部分廢
    棄。2.丁○○應將坐落宜蘭縣冬山鄉○○段100 地號土地 (
    原興安段505 之4 地號) 面積169.14平方公尺 (即第一審複
    丈成果圖所示第一層B、C、D、E、H、I、J、K、L、M、N、O
    、P 之面積總和) ，羅東地政事務所82年9 月26日以贈與為
    原因所取得之所有權移轉登記塗銷。3.丁○○應將前項土地
    辦理所有權移轉登記予乙○○。另為再審答辯聲明：再審原
    告丁○○再審之訴駁回。
二、再審原告丁○○主張：
  (一)兩造於原法院訴訟程序進行中，從未主張訴外人羅茂慶有於
    何時死亡，及丁○○為羅茂慶之繼承人等事實，乙○○等三
    人亦未主張丁○○應依繼承之法律關係繼承羅茂慶之權利義
    務，且訴外人羅茂慶現仍存活，此有戶籍謄本及其本人現存
    之照片可稽，尚不生開始繼承之問題。詎原判決就兩造均無
    主張之繼承事實，竟自為認定，於判決理由內記載「丁○○
    係羅茂慶之繼承人，自應繼承羅茂慶之權利義務」，率以繼
    承之法律關係為伊敗訴之判決，有違民法第1147條、第1148
    條之規定，顯有不適用民事訴訟法第193 條第1 項規定及最
    高法院29年上字第469 號判例、47年臺上字第430 號判例、
    59年臺上字第2968號判例等之適用法規顯有錯誤情形。
  (二)乙○○等三人於原法院主張上開宜蘭縣冬山鄉○○路108 號
    一樓房屋係經丁○○之前手羅茂慶同意使用土地而興建，應
    屬使用借貸之債權關係，並無買賣不破租賃之適用，乙○○
    等三人顯不得以渠等與訴外人羅茂慶間之使用借貸關係，對
    伊主張有使用土地之權利，乃原判決不適用最高法院59年臺
    上字第2490號判例，誤以伊依繼承之法律關係應繼受羅茂慶
    與乙○○等三人間之使用借貸關係，認乙○○等三人之房屋
    有合法占用土地之權源，適用法規顯有錯誤。
  (三)原判決未於理由敘明羅茂慶何時亡故、何時開始發生繼承關
    係及其認定事實證據，有理由不備之違法。原判決消極不適
    用最高法院29年上字第502 號判例，有適用法規顯有錯誤之
    再審事由。
  (四)伊於原法院曾主張「羅茂慶並未同意乙○○等三人使用系爭
    土地，退一步言，設認羅茂慶有如乙○○等三人所稱之同意
    使用土地建屋，惟按乙○○等三人於原法院所舉被證一號建
    造執照上所載准興建之房屋範圍僅有第二層83.61 平方公尺
    及騎樓12.25 平方公尺，則原法院囑託測量之系爭房屋其餘
    部分 (第三層以及增建部分等) 均非羅茂慶同意使用土地興
    建房屋之範圍，此等房屋占用土地部分，亦屬無權占有應予
    拆除。」等語，惟原判決理由項下未記載就上開攻擊防禦方
    法之意見，有判決不備理由之違法。原判決消極不適用最高
    法院29年上字第842 號判例，亦屬適用法規顯有錯誤之再審
    事由。
  (五)訴外人羅茂慶之戶籍謄本及照片等證物如經斟酌，足以影響
    原判決認定「丁○○為羅茂慶之繼承人，應繼承羅茂慶之權
    利義務」之事實及法律適用，伊可受較有利益之裁判。
  (六)原判決有民事訴訟法第497 條、第496 條第1 款、第13款規
    定之再審事由，爰提起再審，並聲明：1.臺灣高等法院94年
    度上易字第235 號確定判決不利於再審原告丁○○部分廢棄
    。2.上開廢棄部分，再審被告乙○○等三人於第二審上訴駁
    回。另再審答辯聲明：再審原告乙○○等三人再審之訴駁回
    。
三、本院依再審原告乙○○等三人之聲請，向宜蘭縣冬山鄉公所
    調取羅茂慶於71年10月27日申請建造農舍 (土地坐落：冬山
    鄉○○村○○路47之14號，原興安段505 之4 地號) 案卷宗
    ，並傳喚證人戊○○、庚○○及己○○。
四、本件應審究者厥為：(一)原判決有無適用法規顯有錯誤？(二)原
    判決有無發見未經斟酌之證物如經斟酌可受較有利益之裁判
    ？(三)原判決有無漏未斟酌足以影響判決之重要證物？
    茲分述如下：
  (一)原判決有無適用法規顯有錯誤？
   1. 按民事訴訟法第496 條第1 項第1 款所謂適用法規顯有錯
      誤者，係指確定判決所確定之事實適用法規顯然不合於法
      律規定，或與司法院現尚有效及大法官會議之解釋，或最
      高法院尚有效之判例顯然違反者而言。其適用法規顯有錯
      誤之內容，應包括確定判決顯有消極的不適用法規及積極
      的適用法規不當兩種情形在內。至事實審法院認定事實錯
      誤、漏未斟酌證據、調查證據欠周或判決不備理由，雖得
      於判決確定前據為提起上訴之理由，究與適用法規錯誤有
      別，當事人不得據以提起再審之訴，最高法院著有57年臺
      上字第1091號判例、63年臺再字第67號判例、63年臺上字
      第880 號判例、78年度臺再字第131 號判決可資參照。
   2. 經查：
  (1)原判決於理由貳、甲、四、之(三)雖記載「被上訴人 (即丁○
    ○) 係羅茂慶之繼承人，自應繼承羅茂慶之權利義務」，惟
    經遍查該判決之事實及理由欄，既未記載被繼承人死亡發生
    繼承之時間，所載「繼承」，顯係「繼受」之誤載，非理由
    不備。縱該記載係認定事實錯誤，揆諸前開判例意旨，非民
    事訴訟法第496 條第1 項第1 款所規定之再審事由。
  (2)再審原告丁○○所指原判決未對其所為乙○○等三人第三層
    房屋及增建部分屬無權占有應予拆除之主張為論述，有理由
    不備之違法，亦非民事訴訟法第496 條第1 項第1 款所規定
    之再審事由。
  (二)原判決有無發見未經斟酌之證物如經斟酌可受較有利益之裁
    判？
    原判決記載「被上訴人 (即丁○○) 係羅茂慶之繼承人，自
    應繼承羅茂慶之權利義務」等字，既係誤載，且不發生繼承
    之事實，已如前述，即無民事訴訟法第496 條第1 項第13款
    所規定當事人發見未經斟酌之證物如經斟酌可受較有利益之
    裁判之情形。
  (三)原判決有無漏未斟酌足以影響判決之重要證物？
   1. 按民事訴訟法第497 條固規定：依第466 條不得上訴於第
      三審法院之事件，除前條規定外，其經第二審確定之判決
      ，如就足影響於判決之重要證物，漏未斟酌者，亦得提起
      再審之訴。而所謂「就足影響於判決之重要證物漏未斟酌
      」，係指足以影響於判決基礎之重要證物，於前訴訟程序
      業已提出，然未經確定判決加以斟酌或不予調查或未為判
      斷，且該證物足以動搖原確定判決基礎者而言。若於判決
      理由項下說明無調查之必要，或縱經斟酌亦不足影響判決
      基礎者，即與漏未斟酌有間，不得據為本條所定之再審理
      由。
   2. 經查：
    (1)原判決以依系爭土地登記謄本之記載，及證人庚○○於93
      年10月5 日在第一審法院之證述，僅能證明庚○○及羅茂
      慶於62年及69年間，分別為系爭土地之登記所有權人，且
      丙○○與庚○○間就系爭土地有借名或信託契約關係存在
      ，惟尚不得拘束非契約當事人之丁○○。原判決該項論述
      並無足以影響於判決之重要證物漏未斟酌之情形。
    (2)原判決以乙○○等三人並未證明77年5 月26日「合資購買
      農地契約書」上丁○○之印文為真正，且經臺灣宜蘭地方
      法院另案以90年度訴字第209 號判決認定「系爭契約書上
      之『丁○○』印文，以肉眼觀察之方式，其印文字樣與印
      文外框之間距及印文字樣之大小，核與羅茂慶提出補發之
       (72)  (4)  (14)  建局冬字第4451號宜蘭縣政府建設局
      使用執照左上方之『丁○○』印文、丁○○委任訴訟代理
      人張麗玉律師之民事委任書背面委任人『丁○○』印文，
      均不相符，核與丁○○刑事陳報證人庚○○住址之書狀上
      『丁○○』印文、丁○○與訴外人游玉珍之租賃契約書上
      『丁○○』印文、丁○○與訴外人陳保羅之租賃契約書上
      『丁○○』印文、丁○○收受不起訴處分書之送達證書上
      『丁○○』之印文，亦不相符合。參酌除系爭契約書上之
      『丁○○』印文以外，其餘上述印文均屬相符之情事，則
      系爭契約書上『丁○○』之印文是否為真正，即屬可疑，
      丁○○既否認系爭契約書上『丁○○』之印文為真正，而
      乙○○對此並未提出證據予以證明，則丁○○辯稱系爭契
      約書上之『丁○○』印文非屬真正，即屬可採」，而為乙
      ○○等三人敗訴之判決確定在案。另經本院向宜蘭縣冬山
      鄉公所調取羅茂慶於71年10月27日申請建造農舍案卷宗內
      附羅茂慶於71年10月25日書立切結書所蓋用「羅茂慶」印
      文，與「合資購買農地契約書」上「羅茂慶」之印文，以
      肉眼觀察，亦顯有差異。原法院未將上開「合資購買農地
      契約書」上丁○○之印文送鑑定，及未調取羅茂慶申請建
      造農含案卷宗，均難認係漏未審酌足以影響於判決之重要
      證物。
    (3)乙○○既未能舉證「合資購買農地契約書」之真正，已無
      從主張丁○○負有契約第5 條、第7 條約定之移轉登記義
      務；況該「合責購買農地契約書」之立約人為羅茂慶與乙
      ○○，尤難令在見證人欄簽名之丁○○負移轉登記義務。
      至證人己○○及庚○○雖於本院95年8 月14日行準備程序
      時到庭，分別證稱：庚○○於62年間與丙○○合資購買系
      爭土地，及買賣契約係由己○○代寫等語，惟丙○○與庚
      ○○間之信託關係並無從拘束丁○○，已如前述; 而證人
      戊○○於本院95年8 月14日行準備程序時亦證稱未目睹羅
      茂慶、丁○○父子在「合資購買農地契約書」上蓋章用印
      等語 (見本院卷第133 頁) ，原法院未傳喚上開三名證人
      ，即非漏未審酌足以影響於判決之重要證物。況證人並非
      證物，縱原判決漏未審酌，亦不構成再審事由。
    (4)原判決以乙○○未舉證羅茂慶父子係通謀而為意思表示，
      而認乙○○訴請塗銷羅茂慶、丁○○父子間以贈與為原因
      之所有權移轉登記為無理由，自非漏未審酌贈與契約及未
      傳喚證人庚○○、己○○而得為再審事由。
    (5)原判決記載「被上訴人 (即丁○○) 係羅茂慶之繼承人，
      自應繼承羅茂慶之權利義務」，既係誤載，已如前述，即
      無原判決漏未審酌足以影響於判決之重要證物。
五、綜上所述，再審原告分別主張原確定判決有民事訴訟法第49
    6 條第1 項第1 款所定適用法規顯有錯誤、第13款所規定發
    現未經斟酌之證物如經斟酌可受較有利益之裁判及第497 條
    所規定足影響於判決之重要證物漏未斟酌之事由，均無可取
    。從而，再審原告執此提起本件再審之訴，均無理由，應予
    駁回。
六、至再審原告乙○○等三人另以：(一)65年間，丙○○在自購上
    開土地上加蓋二樓房屋，因未申請建造執照而無法辦理保存
    登記，遂於71年10月27日補辦建造執照，丙○○即商請於69
    年間受讓並知情之羅茂慶同意借用羅茂慶之名義補辦建造執
    照及使用執照後，以買賣為原因，將二樓房屋之所有權移轉
    登記予丙○○所指定之邱明禮，此事實為羅茂慶、丁○○父
    子所明知，有羅茂慶於77年5 月26日與乙○○簽訂之「合資
    購買農地契約書」 (丁○○為見證人) 為證。依該契約書記
    載：「登記為羅茂慶名義之系爭土地乃 (甲方) 羅茂慶、(
    乙方)乙○○共同斥資購買，甲方羅茂慶購得0.0277公頃 (
    附圖黃色部分) ，乙方購得0.0175公頃 (附圖紅色部分) 。
    甲方同意乙方於其所有紅色部分，有自由支配使用之權利。
    甲方如有機會將土地變更為兩人共有時，願意促成後讓乙方
    無條件取得持分452 分之175 共有之名義及權利。爾後如法
    令准許分割時，甲方應無條件提供文件 (權狀、印鑑、戶籍
    資料) 交乙方辦理分割及過戶。甲方如有轉讓他人時，應對
    乙方所有部分扣除，並將約定事項轉告新承買人。於未辦分
    割及取得共有前，本契約書永久有效，甲方之子孫亦應負本
    契約之義務。」，丁○○明知系爭土地因信託關係而登記在
    羅茂慶名下，及其上宜蘭縣冬山鄉○○路108 號房屋係乙○
    ○自己建築及所有之事實，丁○○為羅茂慶之子，羅茂慶及
    丁○○係分別於17年2 月15日、41年8 月1 日出生，於69年
    間向庚○○購買系爭土地時，依序為52歲、28歲，均屬智慮
    成熟之成年人，且丁○○於77年間即已遷至現址居住，當時
    已為36歲之中年人，明知所居住及使用之範圍僅及於向庚○
    ○買受之宜蘭縣冬山鄉○○路110 號房屋、基地及屋後空地
    ，並不包括丙○○出資購買之土地及自建之宜蘭縣冬山鄉○
    ○路108 號房屋，羅茂慶為逃避終止信託關係後之返還義務
    ，竟於82年8 月25日將土地贈與知情之丁○○，82年9 月17
    日羅東地政事務所羅字第8958號收件，於82年9 月20日完成
    土地所有權移轉登記予丁○○。該贈與行為，顯為雙方之通
    謀虛偽意思表示，為自始無效之契約，自有塗銷贈與登記之
    義務；及(二)因信託之目的業已完成，信託關係已無存在之必
    要，經丙○○、庚○○於94年4 月28日分別以羅東西門郵局
    第33號、第32號存證信函，向羅茂慶、丁○○為終止信託關
    係之意思表示。信託關係已終止，丁○○自應將系爭土地之
    所有權移轉登記予丙○○所指定之乙○○。原法院以伊等未
    舉證信託關係，推論伊等終止信託關係於法無據，為明顯之
    誤判等為由提起再審，既未敘明有何再審事由，即與民事訴
    訟法所規定再審之要件不符，應予駁回。
七、本件事證己臻明確，兩造其餘主張及陳述，經審酌後均不足
    以影響判決之結果，無逐一論述之必要，併此敘明。
據上論結，本件兩造再審之訴均為無理由，依民事訴訟法第78條
，判決如主文。
中　　華　　民　　國　　96　　年　　7 　　月　　4 　　日
                    民事第十二庭
                        審判長法  官  張宗權
                              法  官  蕭艿菁
                              法  官  王麗莉
正本係照原本作成。
不得上訴。
中　　華　　民　　國　　96　　年　　7 　　月　　5 　　日
　　　　　　　　　　　　　　　書記官  明祖星
